臺灣高雄地方法院民事判決　　　　　　　95年度訴字第3888號
原　　　告　台北富邦商業銀行股份有限公司
法定代理人　甲○○
訴訟代理人　丙○○
被　　　告　乙○○
上列當事人間損害賠償事件，本院於民國96年11月7 日言詞辯論
終結，判決如下：
    主  文
被告應給付原告新臺幣肆拾玖萬貳仟陸佰零貳元，及自民國九十
五年十一月八日起至清償日止，按年息百分之五計算之利息。
訴訟費用由被告負擔。
本判決得假執行。但被告如以新臺幣肆拾玖萬貳仟陸佰零貳元為
原告預供擔保，得免為假執行。
    事實及理由
壹、程序部分：
 一、按訴狀送達後，原告不得將原訴變更或追加他訴，但擴張
     或減縮應受判決事項之聲明者，不在此限，民事訴訟法第
     255 條第1 項第3 款定有明文。本件原告於起訴後將原應
     受判決事項之聲明：「被告應給付原告新台幣（下同）58
     4,913 元，及自民國95年7 月11日起至清償日止，按年息
     5 ％計算之利息。」，減縮為：「被告應給付原告492,60
     2 元，及自起訴狀繕本送達被告翌日即95年11月8 日起至
     清償日止，按年息5 ％計算之利息。」，核係訴之聲明金
     額之減縮，且與上揭法條規定相符，依法自應予以准許，
     合先敘明。
 二、本件被告經合法通知，未於言詞辯論期日到場，核無民事
     訴訟法第386 條所列各款情形，爰依原告之聲請，由其一
     造辯論而為判決。
貳、實體部分：
 一、原告主張：
   1.被告於92年12月間受僱於原告銀行，擔任特約業務專員，
     負責辦理消費性貸款貸款戶之對保業務，被告並簽立切結
     書（下稱系爭切結書）予原告，依據系爭切結書第2 條約
     定：「本人（指被告）必須確實核對客戶之身分證正本，
     並依原告銀行相關規定請借款人（及保證人）於貸款之有
     關文件上親自簽章，經本人核對無誤後，本人應於貸款文
     件上之對保人簽章欄內簽章。」；第5 條約定：「本人如
     有違反上揭規定，應負一切損害賠償之責及所有衍生之法
     律責任。」。是被告於辦理對保業務時，自應確實遵守上
     開約定，並負善良管理人之注意義務。
   2.嗣於93年2 月間，訴外人丁○○邀同其配偶王素紅擔任連
     帶保證人，向原告申請信用貸款（下稱系爭借款），被告
     則負責辦理丁○○及王素紅之對保業務，詎被告於辦理王
     素紅之對保手續時，未確實核對王素紅之身分證件與其本
     人是否相符，及請王素紅本人於貸款契約書及約定書上親
     自簽章，致原告誤以為系爭借款已完成對保手續，而於93
     年2 月11日核撥貸款570,000 元予丁○○。嗣丁○○僅繳
     納本息至94年2 月10日止即未按期清償，合計尚積欠本金
     508,378 元，經原告向本院對丁○○及王素紅提起民事訴
     訟（本院94年度訴字第1362號清償借款事件，下稱前案）
     ，請求丁○○及王素紅應對上開欠款負連帶清償責任，惟
     王素紅於前案中抗辯系爭借款之貸款契約書及約定書上「
     王素紅」之簽名均非其所為，經法院將系爭借款之貸款契
     約書及約定書送請憲兵司令部刑事鑑識中心鑑定，鑑定結
     果系爭借款之貸款契約書及約定書上「王素紅」之簽名確
     非王素紅所為。是被告辦理王素紅之對保手續時，未盡善
     良管理人之注意義務，致原告就系爭借款無法對王素紅主
     張連帶保證人之責任而獲得清償，被告自應負損害賠償責
     任。而經原告對丁○○聲請強制執行後，自96年4 月起至
     同年10月止合計已受償15,776元，是原告就系爭借款尚有
     492,602 元（508,378-15,776＝492,602 ，下稱系爭欠款
     ）無法受償之損失，原告爰依系爭切結書之規定及侵權行
     為之法律關係請求法院擇一為原告勝訴之判決。聲明：(1)
     被告應給付原告492,602 元，及自起訴狀繕本送達被告翌
     日即95年11月8 日起至清償日止，按年息5 ％計算之利息
     。(2)原告願供擔保請准宣告假執行。
 二、被告經合法通知，未於言詞辯論期日到場，惟被告於準備
     程序則以：被告對於其有負責辦理王素紅之對保手續，及
     系爭借款之貸款契約書及約定書上「王素紅」之簽名並非
     王素紅所為等情不予爭執，惟被告於93年2 月7 日至花蓮
     對王素紅辦理對保手續時，已確實核對王素紅之國民身分
     證與本人係相符，始完成對保手續，伊已盡注意意務，亦
     未違反系爭切結書之規定，伊自不須就系爭欠款負損害賠
     償責任等語資為抗辯。聲明：(1)原告之訴及其假執行之聲
     請均駁回。(2)如受不利之判決，願供擔保請准宣告免為假
     執行。
 三、兩造對下列事項不予爭執，並有原告銀行之對保業務專員
     名冊、系爭切結書、系爭借款之貸款約定書、約定書、放
     款帳卡、憲兵司令部刑事鑑識中心95年6 月23日（95）安
     鑑字第01021 號鑑驗通知書（本院卷第10至13頁、第69頁
     、第21至28頁）各1 份在卷可憑，並經本院調閱本院94年
     度訴字第1362號清償借款事件全卷核閱屬實，堪認為真實
     ：
   1.被告於92年12月受僱於原告擔任特約業務專員，負責辦理
     消費性貸款貸款戶之對保業務，被告並簽立切結書予原告
     ，其中系爭切結書第2 條約定：「本人（指被告）必須確
     實核對客戶之身分證正本，並依原告銀行相關規定請借款
     人（及保證人）於貸款之有關文件上親自簽章，經本人核
     對無誤後，本人應於貸款文件上之對保人簽章欄內簽章。
     」；第5 條約定：「本人如有違反上揭規定，應負一切損
     害賠償之責及所有衍生之法律責任。」。
   2.被告於93年2 月間負責辦理系爭借款之借款人丁○○及連
     帶保證人王素紅之對保業務。嗣原告於93年2 月11日核撥
     貸款570,000 元予丁○○。而丁○○僅繳納本息至94年2
     月10日止即未按期清償，合計尚積欠本金508,378 元，經
     原告向本院對丁○○及王素紅提起民事訴訟，本院於95年
     9 月25日以94年度訴字第1362號判決確定，丁○○應給付
     原告508,378 元，及自94年2 月11日起至清償日止，按年
     息8.92％計算之利息，暨自94年3 月12日起至清償日止，
     逾期6 個月以內者，按上開利率10％，逾期超過6 個月以
     上者，按上開利率20％計算之違約金。
   3.王素紅於前案中抗辯系爭借款之貸款契約書及約定書上「
     王素紅」之簽名均非其所為，經法院將系爭借款之貸款契
     約書及約定書送請憲兵司令部刑事鑑識中心鑑定，鑑定結
     果，系爭借款之貸款契約書及約定書上立約人簽章欄「王
     素紅」之簽名，與王素紅簽名字跡並不相符。原告遂於前
     案第二審撤回對王素紅之起訴。
   4.被告至花蓮對丁○○及王素紅辦理對保手續時，丁○○係
     找1 名不詳姓名、年籍之成年女子，假冒其配偶王素紅與
     被告辦理對保手續，該名女子並於系爭借款之貸款契約書
     及約定書上偽造「王素紅」之署名。
 四、本件爭點為：
   1.原告主張被告對王素紅辦理對保手續時，未遵守系爭切結
     書之約定，亦未盡善良管理人之注意義務，有無理由？
   2.原告依據系爭切結書之約定請求被告就系爭欠款負損害賠
     償責任，有無理由？
 五、原告主張被告對王素紅辦理對保手續時，未遵守系爭切結
     書之約定，亦未盡善良管理人之注意義務，有無理由？
     原告主張被告未確實核對王素紅之身分證件與其本人是否
     相符，被告自未遵守系爭切結書之約定，且未盡善良管理
     人之注意義務等語，惟為被告否認，辯稱：伊於93年2 月
     7 日搭機至花蓮找丁○○及王素紅辦理對保，當時他們是
     在花蓮監獄停車場的遮雨棚內填寫對保資料，伊有核對王
     素紅之身分證正本與其本人是相符的，伊已盡注意意務，
     亦未違反系爭切結書之約定等語。經查：
   1.本件原告主張系爭借款之對保手續係由被告負責辦理，惟
     系爭借款之貸款契約書及約定書上立約人簽章欄「王素紅
     」之簽名，並非王素紅本人所為之事實，業經原告提出上
     開憲兵司令部刑事鑑識中心鑑驗通知書1 份在卷可憑，且
     為被告所不爭執，自堪認為真實。又被告對丁○○及王素
     紅辦理對保手續時，丁○○係找1 名不詳姓名、年籍之成
     年女子，假冒其配偶王素紅與被告辦理對保手續，該名女
     子並於系爭借款之貸款契約書及約定書上偽造「王素紅」
     之署名等情，亦為被告所不爭執，且經證人丁○○於本院
     證稱：伊有向原告銀行申請本件貸款，之後被告至花蓮找
     伊辦理對保，伊因不想讓伊太太知道貸款之事，所以伊找
     朋友的女朋友冒充是王素紅辦理對保，伊當時有帶王素紅
     的身分證並向被告表示該女子是伊太太即王素紅，系爭借
     款之貸款契約書及約定書上「王素紅」之簽名都是該女子
     冒簽的。伊太太王素紅是49年次，該女子是50餘年次，她
     們外表不像。被告當時有拿王素紅的身分證核對該女子，
     但被告並沒有表示身分證的照片與本人不像的問題等語甚
     詳（本院卷第76至79頁），而依證人丁○○上開證詞內容
     ，證人丁○○已涉嫌觸犯刑法之偽造私文書罪嫌，惟證人
     丁○○仍於具結後詳細證述其與被告之對保過程，衡情，
     證人丁○○並無虛構上開證詞而自陷自己於罪之理，是證
     人丁○○上開證詞應可採信。綜上，被告於辦理系爭借款
     之對保時，「王素紅」係由丁○○找1 名不詳姓名、年籍
     之成年女子冒名頂替，且系爭借款之貸款契約書及約定書
     上「王素紅」之簽名係由該女子所冒簽，而該女子與王素
     紅本人之外表並不相像，惟被告於持王素紅之國民身分證
     與該女子核對後，並未表示該女子與王素紅身分證上之照
     片不符之事實，應堪認定。
   2.按受任人處理委任事務，應依委任人之指示，並與處理自
     己事務為同一之注意，其受有報酬者，應以善良管理人之
     注意為之，民法第535 條定有明文。又系爭系爭切結書第
     2 條約定：「本人（指被告）必須確實核對客戶之身分證
     正本，並依原告銀行相關規定請借款人（及保證人）於貸
     款之有關文件上親自簽章，經本人核對無誤後，本人應於
     貸款文件上之對保人簽章欄內簽章。」；且原告銀行之「
     辦理簽約對保應行注意事項」第1 項第3 款亦約定：「經
     辦人員對保時，應核對立約人國民身分證所載姓名、統一
     號碼、出生年、月、日及住址與印鑑卡所載內容相符，並
     確認其為本人後，請立約人本人在立約人簽章欄處親自簽
     名。」，有系爭切結書及原告提出之「辦理簽約對保應行
     注意事項」（本院卷第131 頁後方，被告對此書證之真正
     不爭執）各1 份在卷可憑。本件被告係受僱於原告，負責
     辦理消費性貸款貸款戶之對保業務，被告並簽立切結書予
     原告之事實，為兩造所不爭，則被告辦理系爭借款之對保
     手續，自應遵守上開系爭切結書及「辦理簽約對保應行注
     意事項」之約定，以善良管理人之注意義務，確實核對客
     戶之身分證正本與其本人是否相符。本件被告於辦理系爭
     借款之對保時，「王素紅」實係由丁○○找另1 名女子冒
     名頂替之事實，已如上述，而一個人外表是否與他人相似
     ，固因每人主觀看法而或有不同，惟丁○○係找其友人之
     女朋友冒充，足見該女子與王素紅並無親戚關係，是衡情
     該女子與王素紅之外表應有所差異，而無完全相同之理，
     惟被告於核對王素紅身分證上照片後，卻未向丁○○或該
     女子就外表不符之處表示質疑，足見被告於辦理對保手續
     時，並未以善良管理人之注意義務，確實核對王素紅之身
     分證與其本人是否相符，被告自已違反系爭切結書第2 條
     及「辦理簽約對保應行注意事項」第1 項第3 款之約定，
     且亦未善盡善良管理人之注意義務。
   3.另就被告至花蓮辦理系爭借款對保手續之時間，被告陳稱
     ：伊係於93年2 月7 日搭機至花蓮找丁○○及王素紅辦理
     對保等語（本院卷第39頁），並提出華信航空公司旅客搭
     機證明書2 份為證（本院卷第52、53頁，原告對此書證之
     真正不予爭執），堪信為真實，惟系爭借款之貸款契約書
     「王素紅」對保簽章欄所填載之對保日期係93年2 月11日
     ，與被告所陳述上開對保日期93年2 月7 日並不相符。而
     依上開系爭切結書第2 條所約定之內容，被告於進行對保
     手續時，除應確實核對客戶之身分證正本外，並應請保證
     人在貸款文件上親自簽章，此自包含應確實填載對保日期
     在內，用以知悉保證人係於何時進行對保，惟系爭借款之
     貸款契約書所載對保日期卻與被告所陳述之實際對保日期
     不符，且被告亦自承：王素紅對保當時只有簽名而已等語
     （本院卷第64頁），足見被告並未依系爭切結書第2 條之
     約定確實填載對保日期，被告此部分亦未盡善良管理人之
     注意義務，而有疏失。
   4.綜上，被告於辦理系爭借款之對保時，「王素紅」實係由
     丁○○找另1 名女子冒名頂替，且該女子與王素紅本人外
     表並不相像，被告卻仍與該女子進行對保手續，足認被告
     並未確實核對王素紅之身分證與其本人是否相符，且未確
     實填載對保日期，則原告主張被告就系爭借款之對保手續
     ，未遵守系爭切結書第2 條之約定，且未盡善良管理人之
     注意義務，應可採信。被告辯稱：伊已盡注意意務，亦未
     違反系爭切結書之規定云云，不足為採。
 六、原告依據系爭切結書之約定請求被告就系爭欠款負損害賠
     償責任，有無理由？
     按系爭切結書第5 條約定：「本人如有違反上揭規定，應
     負一切損害賠償之責及所有衍生之法律責任。」。本件被
     告於進行系爭借款之對保手續時，未遵守系爭切結書第2
     條之約定，且未盡善良管理人之注意義務，已如上述，而
     系爭借款丁○○僅繳納本息至94年2 月10日止，尚積欠本
     金508,378 元未清償，經原告對丁○○聲請強制執行後，
     自96年4 月起至同年10月止合計已受償15,776元之事實，
     業據原告提出系爭借款之帳卡2 張為證（本院卷第139 頁
     ），是原告就系爭借款至本院言詞辯論終結之日止，尚有
     492,602 元無法受償之損失，則原告依據系爭切結書第5
     條之約定，請求被告就系爭欠款負損害賠償責任，自屬有
     據。從而，原告請求被告應賠償492,602 元，及自起訴狀
     繕本送達被告翌日即95年11月8 日起至清償日止，按年息
     5％計算之利息，為有理由，應予准許。
 七、又本院已依系爭切結書之約定為原告勝訴之判決，則就原
     告主張依侵權行為法律關係請求部分，自無庸再予審酌，
     一併敘明。
 八、本件命被告給付之金額未逾500,000 元，依民事訴訟法第
     389 條第1 項第5 款之規定，應依職權宣告假執行，此部
     分雖經原告陳明願供擔保，聲請宣告假執行，惟其聲請不
     過促請法院職權發動，本院無庸就其聲請為准駁之裁判，
     併此敘明。另被告聲明願供擔保請准免為假執行，經核尚
     無不合，爰酌定相當之擔保金額准許之。
 九、據上論結，原告之訴為有理由，依民事訴訟法第385 條第
     1 項前段、第78條、第389 條第1 項第5 款、第392 條第
     2項，判決如主文。
中　　華　　民　　國　　96　　年　　11　　月　　21　 日
                   民事鳳山分庭審判長法　官  楊富強
                                     法  官  李怡諄
                                     法  官  呂憲雄
正本證明係照原本作成。
如不服判決，應於送達後二十日內，向本院提出上訴狀並表明上
訴理由，如於判決送達前提起上訴者，應於判決送達後十日內補
提上訴理由書（須附繕本）。
中　　華　　民　　國　　96　　年　　11　　月　　21　 日
                                     書記官  李文廣
